【裁判字號】    91,婚,966
【裁判日期】    920716
【裁判案由】    履行同居
【裁判全文】
臺灣臺北地方法院民事判決                          九十一年度婚字第九六六號
    原告即反訴被告  乙○○
    訴訟代理人      甲○
    被告即反訴原告  丁○○
    訴訟代理人      丙○○
右當事人間請求履行同居等事件，本院判決如左：
    主  文
原告之訴駁回。
准反訴原告與反訴被告離婚。
對於兩造所生未成年長子李東昇（民國○○年○月○日生、國民身分證統一編號：Ｚ
000000000號）之權利義務之行使負擔由原告即反訴被告任之。但被告即反
訴原告得依如附表一所示之時間、方式與兩造所生之未成年長子李東昇會面交往。
對於兩造所生未成年次子李東旻（民國八十五年九月二十三日、國民身分證統一編號
：Ｚ000000000號）之權利義務之行使負擔由被告即反訴原告任之。但原告
即反訴被告得依如附表二所示之時間、方式與兩造所生之未成年次子李東旻為會面交
往。
反訴原告其餘之訴駁回。
訴訟費用由原告負擔。
反訴訴訟費用由反訴原告負擔三分之一。餘由反訴被告負擔。
    事  實
甲、原告即反訴被告方面：
壹、聲明：
一、本訴部分：被告應即回國與原告履行同居義務。
二、反訴部分：
  (一)同意與被告離婚。
  (二)兩造所生未成年長子李東昇、李東旻之權利義務行使負擔均由反訴被告任之。
貳、陳述：
一、本訴部分：
  (一)兩造於民國七十九年三月三十一日，婚後育有長子李東昇現年十一歲、次子李東
    旻現年六歲。原告於八十三年間考取公費出國留學赴美國進修博士學位，被告於
    八十四年間攜長子李東昇一同赴美陪讀，三年後原告取得學位回國服務，被告因
    留美學業未竟，繼續進修，所有學費及生活費用均由原告定期結匯支應，次子留
    台由原告母親扶養照顧。原告為使被告在美安心求學起見，特在台中以被告名義
    購置房屋一棟，供被告父母居住，該房屋係分期付款方式購買，所有頭期款及按
    月價款，迄今仍在按期繳付中。詎當被告在美學成，原告去信促其回國之際，被
    告竟來函要求離婚，有違夫妻應負同居義務之規定，經原告聲請調解而未能成立
    ，爰起訴請求被告履行同居義務。
  (二)兩造自被告八十七年續留美國密西西比州攻讀統計碩士班後距離漸遠，本來原告
    對於這段婚姻之繼續仍力圖挽回，才提起本件請求履行同居義務之訴，而非離婚
    之訴，惟被告早已不顧念夫妻情分，反訴提出離婚訴訟，雖然原告強烈希望被告
    能自美國返台與原告團聚，無奈事與願違，被告仍堅持要離婚，顯已無繼續與原
    告共同生活之意願，原告也不願意勉強被告，故原告同意被告離婚之請求。
二、反訴部分：
  (一)反訴被告自八十三年八月至八十七年五月赴美國密西西比州州立大學攻讀博士學
    位，八十四年並將反訴原告及長子接至美國伴讀。於八十五年九月間次子出世，
    居家生活幸福美滿，令當時教授及同學稱羨。至畢業前夕，反訴被告告知反訴原
    告完成學業後亟需回國服務之事，反訴原告不表贊同，認為個人及小孩教育亦為
    家庭，應留置於美國就業，反訴被告基於權利義務並重及為免影響未來同仁出國
    進修管道，維護局譽，堅持舉家回國返回調查局服務，惟反訴原告卻堅持續留美
    國並以為使長子能夠繼續在美國接受教育為藉口，告知其欲再深造以照顧，當時
    反訴被告為顧及家庭和諧及為子設想，勉予同意，遂獨自攜次子回國，反訴原告
    與長子則於八十七年續留美國密西西比州，反訴原告並申請進入美國密西西比州
    州立大學統計碩士班，因修課緣故，至九十一年五月畢業，惟二月間即覓得美國
    印第安那州印地拿波里市禮來大藥廠（Eli LiLly and Company）統計分析師一
    職。八月間再以學習英文為由，央請反訴被告父親攜次子前往美國印第安那州。
    反訴原告其後便再三催促反訴被告移民美國發展，但遭反訴被告以不符反訴被告
    生涯規劃為由拒絕，反訴原告卻嗤之以鼻，並於九十一年九月二十三日自美國寄
    發要求離異之電子郵件予反訴被告。然反訴被告自思於七十九年間結婚以來，並
    無對不起反訴原告之處，亦無不良嗜好，謹言慎行、奉公守法，全力專注公務，
    為事業前途努力，凡事皆以反訴原告為主，在美國之生活及教育等一切費用，無
    不傾囊供給，甚至渠在台包括位於台中現為岳父母所居住房屋等二筆貸款亦一肩
    扛起，毫無怨言，如今反訴原告自覺在美國能夠購屋（並聲稱該新購屋之資金與
    反訴被告完全無關）且工作安定，即以反訴被告未依其意赴美發展而以彼此間之
    特質、想法及個性極大差異為由而要求離婚，思將反訴被告去之不快，實令反訴
    被告有遭惡意利用及被拋棄之感。兩造自反訴原告八十七年續留美國密西西比州
    攻讀統計碩士班後距離漸遠，且反訴原告已不顧念夫妻情分，反訴提出離婚訴訟
    ，顯已無繼續與原告共同生活之意願，原告也不願意勉強被告，故原告同意被告
    離婚之請求。
  (二)反訴被告鑑於反訴原告獨自在美生活，既要面對工作壓力，又要打理家務及獨力
    扶養二子，恐無法負荷及盡完善；再亦恐反訴原告將來再婚，二子恐成為「拖油
    瓶」而受到傷害，乃決定赴美與反訴原告當面懇談欲帶回二子擔起扶養之責。反
    訴被告遂於九十一年十一月十六日（週六）二十三時五十分搭乘中華航空公司CI
    003班機赴舊金山，至舊金山後再轉機經芝加哥，於同年月月十七日（週日）上
    午九時（當地時間）抵達印第安那州印地拿波里市，並即租車前往反訴原告之住
    居，不料反訴原告未事先告知反訴被告即已搬遷，而反訴被告自窗口環視屋內一
    片凌亂、空無一物。因反訴被告並不知情反訴原告搬遷地點，乃決定同年十一月
    十八日（週一）清晨六時三十分至長子搭乘校車地點等待並看見長子，經趨前告
    知欲將其帶回台灣受教育獲其欣然同意前往，並依長子帶領趨車到達次子學校並
    完成請假手續而帶離學校，途中反訴被告雖問及長子知否其護照所在（因反訴被
    告保管次子之我國護照），然長子稱近幾天忙於搬家，家裡物品雜亂，不知護照
    去向，故反訴被告於同年十一月十八日下午一時三十分至舊金山機場，並隨即搭
    乘計程車前往我駐舊金山辦事處，辦理申請長子臨時「入國證明書」事宜，並告
    知因將於該日晚間十一時五十五分搭乘中華航空公司CI003班機回國而請予以速
    件處理。併經該辦事處承辦人員告知尚須檢具護照遺失報案證明，是以反訴被告
    立即前往鄰近警察局備案並取得護照遺失報案證明後，依規定辦妥「入國證明書
    」之申請，而於十一月二十日上午六時順利返國。其過程均依外交部相關規定辦
    理完成，並無反訴原告誣詆違法犯紀之情。
  (三)反訴被告於九十一年十二月九日上午十一時許接獲美國在台協會美僑組劉燕小姐
    來電，詢及兩造及小孩狀況並希望與兩造會談等事，經反訴被告瞭解其目的，乃
    反訴原告發送電子郵件請求美國在台協會協助處理反訴被告自美國帶回二子之事
    ，該協會係基於二子在美國出生並持有美國護照情形下出面進行瞭解，經反訴被
    告同意，九十一年十二月九日下午三時該會美僑組組長Thomos Snead先生及劉燕
    小姐至反訴被告住處與反訴被告及二子見面，其間反訴被告詳述自美國帶回二子
    之緣由並強調二子因我國承認承認雙重國籍之故，亦持有中華民國護照且二子已
    在中華民國設戶籍，中華民國國民返回中華民國不需美國政府過問，該會美僑組
    組長Thomos Snead先生及劉燕小姐亦表贊同，並提出解釋，此行目的乃依據反訴
    原告單方面之說詞，誤以為反訴被告之二子僅具美國國籍而前來進一步瞭解，絕
    無插手兩造間紛爭之意，對於反訴原告如此不知惜福及不理性的作法，不以為然
    ，並對反訴被告之遭遇深表同情，且經與反訴被告之二子處獲知並不欲返回美國
    及反訴原告前在美國對二子未盡照顧之責，尤其自二子處聽聞，反訴原告基於工
    作繁忙之故，任由長子放學後（約下午三時四十分），獨自一人在家等候反訴原
    告下班（約下午五時）回家（反訴原告回家前會先前往學校接回次子），甚至有
    時候在晚間以到公司辦事、洗衣服或其他事情為由，讓二子獨自留在家中等行徑
    ，已嚴重違反美國兒童福利保護法，建議反訴被告應主動採取法律行動以維護權
    益，至於反訴原告在美是否到警局報案，因事屬家務且並無不法，應無法成案，
    勸反訴被告勿需擔憂。故以反訴原告在美對待二子之方式，反訴被告自難交付反
    訴原告繼續照顧二子。
  (四)長子李東昇目前就讀於私立立人小學六年級，次子李東旻就讀小學一年級，二人
    在台灣就讀均適應良好，反訴被告任職法務部調查局，月薪約八萬五千元，工作
    穩定經濟狀況良好。又李東昇、李東旻與反訴被告及反訴被告之父母共同居住，
    平日若反訴被告公事繁忙，尚有反訴被告父母會幫忙照顧好兩個孩子，不致於讓
    兩個孩子下課後，需單獨留在家中。又兩個孩子均喜歡居住在台灣現址，且李東
    昇也表示較為認同原告之管教方式，也信任與祖父母間的互動關係。又兩個孩子
    之間感情融洽，互動良好，不宜讓兩個兄弟異地分離而彼此牽掛。反訴被告自信
    在兩造離婚後，可以與父母共同教養兩個孩子，使兩個孩子在良好環境中成長，
    接受親情的呵護。反觀反訴原告堅持要在美國生活，其工作事務繁忙，可能無法
    兼顧事業與照顧孩子，常將兩個孩子單獨留在美國家中，就算是只有一個孩子的
    照顧，根本也無力兼顧，又二個孩子均不喜歡與被告同住。故就照顧二子之能力
    及條件而言，以反訴被告在台的狀況，無論是個人品德操守、工作穩定性、財務
    收支狀況、居家環境、賦予二子成長安全及安定的保障等等，皆遠優於反訴原告
    在美之條件與能力。反訴被告若是取得對兩個孩子之親權行使及負擔，反訴原告
    也可以隨時來探視兩個孩子，反訴被告不會剝奪反訴原告探視權，惟會面地點需
    在台灣，以防反訴原告利用探視機會將兩個孩子帶往美國。
、證據：提出戶籍謄本（二件）、被告英文函文（含中文譯本）影本一件、調解不
    成立證明書影本一件、李東昇之在學證明書一件、李東旻小學部就讀意願登記表
    一件等為證。
乙、被告即反訴原告方面：
壹、聲明：
一、本訴部分：原告之訴駁回。
二、反訴部分：
  (一)請准反訴原告與反訴被告離婚。
  (二)兩造所生子女李東昇、及李東旻權利義務之行使及負擔均由反訴原告任之。
貳、陳述：
一、本訴部分：
  (一)原告於西元一九八九年五月畢業、六月初回台灣之前，被告應原告及其家人要求
    留在美國照顧還在念幼稚園的李東昇，並為了方便李東昇在美就學，被告於西元
    一九九九年春季從日文專業換跑道至統計系，復於西元二○○一年年底修完密西
    西比州立大學統計研究所研究所碩士課程，並於西元二○○二年三月在印第安納
    州禮來大藥廠謀得統計分析師一職，復於同年八月間接李東旻至美國念幼稚園。
    故原告及其家人明知被告是因為讓兩個孩子留在美國受教育而留在美國，故原告
    現稱被告是因為學業未竟才留在美國，顯為罔顧事實的說法。
  (二)被告父親於七十九年間出售位在南投的房子，並於次年在被告購買位於台中市○
    ○○街之房屋時為被告代繳七十萬元的自備款。而被告購屋目的乃為方便大哥就
    近照顧年邁的父母。何況被告購屋當時被告懷有長子時不過一、二個月，原告當
    時在文化大學攻讀碩士學位，並無能力幫被告繳自備款和每個月的貸款，被告一
    直靠著教日文、及翻譯日文小說所得償還貸款到選修美國的大學課程，而於西元
    一九九九年之後才由原告在台灣代被告繳貸款，故原告指稱其購贈房屋予被告並
    持續代被告繳交貸款與事實不符。
  (三)被告確實透過電子郵件向原告提出對兩造婚姻的觀點，但原告卻故意誤翻「最適
    合我們之間的關係是朋友關係，而非夫妻關係」文義為「我們之間的關係是朋友
    關係，而非夫妻關係」。被告於信中亦請原告告知對此事的感受和看法，並兩度
    在越洋電話中向原告傳達任何存在兩造婚姻之間的問題都可以提出商議之訊息。
    但原告有被告之手機號碼，更有被告公司之電話號碼，卻毫不顧念此舉中輟孩子
    就學的權利與義務之行徑，而於西元二○○二年十一月未知會被告逕自跑到美國
    將兩個孩子帶回台灣，足見其行事草率且個性不成熟。故被告為此才於孩子無故
    失蹤後向印第安那州警報案。而在孩子被帶回台灣之後的這幾個月，原告本人從
    未主動跟被告聯繫過，而原告的父親在接到被告的電話時，不僅對被告破口大罵
    ，更不讓被告跟原告或子女通話。此段期間原告等人雖讓被告與孩子通過三次電
    話，但最後一次甚至在電話彼端監聽，原告不曾讓被告有家的感覺是被告欲結束
    婚姻的主因，而心靈上的無形差距甚相隔兩地的有形距離。兩造間既已有重大事
    由難維婚姻之繼續，當然即無履行同居之問題。
二、反訴部分：
  (一)兩造從七十九年三月三十一日結婚後即與反訴被告父母同住台北市○○○路○段
    二五０號三樓之三，原相處融洽，惟反訴被告原知反訴原告尚須負擔反訴原告所
    有位於台中市西屯區○○○街二號四樓房子的房貸，並同意由反訴被告負責其父
    母家的部分生活開支，而反訴原告負責反訴原告父母的部分生活開支及房貸。但
    反訴被告父親其後經常明嘲暗諷反訴原告拿錢回娘家，甚至對反訴原告回台中娘
    家也有異議。甚至反訴原告於八十年十月七日生下長子後，更體認與反訴被告及
    其家人於處理事情、教養下一代的方式、以及生活模式和價值觀等有著極大的差
    異。反訴被告父母過度保護下一代，每當反訴原告為此事提出自己的看法時，反
    訴被告總以局外人的態度回應，甚不尊重反訴原告對小孩的監護，其冷漠令反訴
    原告產生不知為何而婚的挫折感。反訴被告拒絕成長和不願正視這段潛藏危機的
    婚姻的消極態度，終令反訴原告在反訴被告取得美國博士學位並決定重返原工作
    單位的同時，做出獨自帶著長子李東昇在美攻讀碩士課程之決定。且反訴被告全
    家都很高興反訴原告答應帶著孩子留在美國。因此為反訴原告唯一可以如願過者
    自己想要的生活方式，以及在不受干擾的情況下教育孩子的機會，於是反訴原告
    在三年半的求學過程中，不僅要照顧孩子、認真唸書，還得兼職為台灣松下電器
    及加珈出版社翻譯日文稿件，以賺取些微零用金。九十年底反訴原告順利取得統
    計碩士學位，並於隔年三月正式在美國印第安那洲的禮來大藥廠擔任統計分析師
    的工作，次子李東旻亦於九十一年八月進入該州的幼稚園學習。反訴原告並在同
    年十一月獨力於該州購買全新獨棟房屋。這都是反訴原告為了提供兩個孩子一個
    比較「健康、衛生」的成長環境，並為自己重新打造一個家。反觀反訴被告在求
    學期間，不但不用照顧孩子（當時反訴原告和大兒子都在台灣），其父母更是經
    常赴美探望反訴被告。且反訴被告父母喜歡在屋內堆放不必要的雜物，全家沒有
    整理的習慣和保持潔淨的觀念，故生活居住的品質相當低落。
  (二)反訴原告於九十一年九月中旬初次以電子郵件向反訴被告提出想過自己生活的想
    法，一個星期之後，反訴被告並未在國際電話中提出反對之意見，反而只是希望
    能好好照顧兩個兒子的起居，同時提出不要更改孩子姓氏的要求。兩造隔著越洋
    電話談論協議離婚之氣氛是相當平和的。而在反訴原告取得美國工作權之後，反
    訴原告雖亦試著幫反訴被告在美國找工作，可是反訴被告只遞出兩、三個求職履
    歷之後便打退堂鼓。兩造一度為此爭執。其後因反訴被告父母再次強力介入兩造
    的兩人世界。反訴被告即於九十一年十一月十八日在毫無預警的情況下，逕自赴
    美將孩子帶回台灣，並阻止反訴原告和孩子通話，更遑論與反訴原告協商、溝通
    。而因反訴被告以在舊金山的北美辦事處為長子請領臨時中華民國護照的方式帶
    長子入境台灣，故長子在沒有美國護照及必須排隊等候之情況下，未能如期進入
    台北美國學校就讀，反訴原告認為長子的美國及中華民國護照至今仍由反訴原告
    保管中，故反訴被告係以謊報同時遺失美國及台灣護照的方式，順利向北美辦事
    處取得長子臨時的中華民國護照。而反訴原告在美國在台協會協助下，亦得知孩
    子們至今仍待在家中沒有上學。反訴被告之行為除可能涉有偽造文書之罪嫌外，
    更可能涉及侵犯反訴原告做為母親監護權利的綁架兒童罪，反訴原告業經於美國
    報案及向法務部調查局投訴偽造文書經處理中。
  (三)按夫妻必須同居相處，應如琴瑟同調、和諧。如岐異太多且太大，勢難維共同生
    活一輩子之婚姻目的，兩造間既已意見偏離至此，則如勉為共居一室，徒令雙方
    痛苦，反訴原告爰依民法第一千零五十二條第二項為本件離婚之請求。
  (四)兩造長子李東昇從托兒所、幼稚園一直到小學六年級都一直受美國教育，期間並
    由幼稚園跳級到小學二年級，九十二年二月底並有機會參與資優生考試，次子李
    東旻亦於九十一年八月間進入美國印第安那州幼稚園學習，現已可以簡單英文與
    人溝通。長子李東昇只會簡易中文會話，無讀寫中文的能力，且中斷其如此優異
    的資優學習能力對小孩而言是一種戕害，對國家則屬人才的埋沒，而李東昇因將
    進入國中階段，毫無中文基礎，必須同時面對艱澀的文言文與地理、歷史需要理
    解背誦等課程，可預見將會遇到相當程度壓力與學習上障礙，但如其繼續留在美
    國受教育，因為英文是他早已習慣的語言，以其過去的表現，未來的成就絕對大
    於在台灣受教育，又李東旻從小被忽略致未在台灣受過正式的學齡前教育，而在
    美國短短的三個月，次子由當初的閉塞進步到敢開口和老師用簡單的英文溝通，
    此對一個五、六歲大的孩子而言為相當不容易得進步，初始反訴被告即以此理由
    要求反訴原告攜二子在美唸書學習，今只為與反訴原告意氣之爭，在其父母慫恿
    之下，即不顧子女受教權，強挾二幼子回國且不令其入學。是反訴被告之行為與
    兒童福利法第二十六條規定相違。而按其行為個性難保爾後將不會再為芝麻小事
    又對小孩做再次之傷害。且如反訴被告將所有心力放在輔導李東昇中文課業的同
    時，必然無法全心照顧李東旻。故請將李東昇、李東旻二人或其中一人之監護權
    判歸反訴原告行使。
  (五)如鈞院將兩名李東昇、李東旻監護權判歸反訴被告行使，反訴原告希望能讓兩個
    孩子每年暑假至美國與反訴原告同住，反訴原告得於週末時間往返台灣、美國而
    接送。
、證據：提出美國報案證明影本一件、李東昇考試報名確認資料影本一件、戶籍謄
    本三件等為證。並聲請訊問證人即美國在台協會Thomos Snead、gvacey
    Chin-dia （劉燕）。
丙、本院依職權調閱本院九十二年度家全字第四號假處分事件、九十一年度家調字第
    一一四○號履行同居事件卷宗。並函查內政部警政署入出境管理局有關兩造之入
    出境資料。復函請財團法人台灣兒童暨家庭扶助基金會台中市分事務所及臺北市
    南區分事務所就兩造離婚後所生未成年子女李東昇、李東旻其權利義務之行使及
    負擔之歸屬進行訪視。
    理    由
壹、本訴部分：
一、原告起訴主張兩造有婚姻關係現仍存續中，婚後育有長子李東昇、次子李東旻均
    未成年。原告於八十三年間赴美國進修博士學位，被告於八十四年間攜長子李東
    昇赴美陪讀，嗣三年後原告取得學位回國，被告因學業未竟留美繼續進修，次子
    留台由其祖母扶養照顧。詎被告在美學成後經原告去信促其回國，被告竟來函要
    求離婚，有違夫妻應負同居義務之規定，經原告聲請調解而未能成立，爰起訴請
    求被告履行同居義務等語。
二、被告則以：原告於西元一九八九年五月畢業、同年六月初回台灣之前，被告為應
    其要求留在美國照顧還在念幼稚園之長子李東昇，而於西元一九九九年春季至西
    元二○○一年年底修畢密西西比州立大學統計研究所研究所碩士課程，並於西元
    二○○二年三月在印第安納州禮來大藥廠謀得統計分析師一職，復在同年八月間
    接次子李東旻至美國念幼稚園，此因原告及其父母原即期望令兩造長子李東昇、
    次子李東旻留在美國受教育，而由被告在美國照顧。故被告並非如原告所述乃因
    學業未竟才留在美國。被告雖曾透過電子郵件向原告提出對兩造婚姻的觀點「最
    適合我們之間的關係是朋友關係，而非夫妻關係」，並請原告告知被告對於此事
    的感受和看法，並兩度在越洋電話中向原告傳達任何存在兩造婚姻之間的問題都
    可以提出商議之訊息，但原告明知被告之手機號碼、亦有被告公司電話，竟於西
    元二○○二年十一月未知會被告而逕自跑到美國將李東昇、李東旻帶回台灣，而
    中輟孩子就學的權利與義務之行徑，故被告始向印第安那州警報案。且原告及其
    家人其後又阻止、妨礙被告與子女通話、聯繫，為此兩造間已有無法繼續維持婚
    姻之重大事由，被告自無與原告履行同居之需要各語為辯。
三、本件兩造於七十九年三月三十一日結婚，婚後育有長子李東昇、次子李東旻均未
    成年。嗣原告於八十三年間赴美攻讀博士學位，被告則於八十四年間偕同兩造長
    子李東昇赴美，嗣原告於八十七年學成回國後，被告及長子李東昇並未隨之一併
    返台，且次子李東旻則於九十一年八月七日赴美並就讀當地幼稚園，其後被告於
    九十一年十一月十六日搭機至美國，而於同年月二十日偕同兩造長子李東昇、次
    子李東旻返國等事實，除經兩造自承無訛外，併有戶籍謄本在卷足考，且經內政
    部警政署入出境管理局於九十一年十二月三十日以境信昌字第○九一○一○三○
    七八號函檢送兩造出入境紀錄表在卷可稽，另本院調閱九十二年度家全字第四號
    假處分事件卷宗內所附兩造長子李東昇、李東旻之出入境紀錄表所載二人入出國
    境之資料（乃前開機關於九十二年二月十七日以境信昌字第○九二○○○六二一
    一號函檢送到院）亦查證李東昇、李東旻之出入境資料無訛，堪信屬實。然而原
    告主張被告於原告八十七年間返國後，仍滯留美國未歸之原因乃為盡其未竟學業
    ，惟其目前既已修畢學業，自應返國夫妻履行同居義務等情，既為被告所否認，
    甚至提出伊係為照顧當時仍於美國就學之長子李東昇，才停留在美國，並非無故
    不履行同居義務，以及因原告未先為告知被告即攜兩造子女李東昇、李東旻回台
    灣，致本件兩造間之婚姻已發生難以繼續維繫之重大事由，被告自無履行與原告
    同居之必要等抗辯情詞。是本件自應審酌被告所辯各節，有無理由？
四、按夫妻互負同居之義務。但有不能同居之正當理由者，不在此限。民法第一千零
    一條定有明文。復按婚姻以夫妻共同生活為目的，配偶間自應協力維持共同生活
    之幸福與圓滿，且應互愛並誠摯相待，而同居乃夫妻雙方和諧協力始克達成，此
    觀諸民法第一千零一條：「夫妻『互負』同居之義務」之規定自明（最高法院八
    十九年度台上字第五一七號判決要旨亦同此見解）。經查：
  (一)原告雖指稱被告僅係為其個人學業之故因而滯留美國未歸，但查原告此部份主張
    既經被告堅決否認，且原告亦未能對此舉證以實其說，所述已難信為真正。何況
    ，細繹原告委其訴訟代理人於九十二年三月二十七日提出之書狀所載，彼亦自承
    「內人（丁○○）卻堅持續居留美國並以為使長子能夠繼續在美國接受教育為藉
    口，告知渠欲再深造，以照顧之，當時本人為顧及家庭和諧及為子設想之美意，
    勉予同意‧‧‧內人（丁○○）與長子則於民國八十七年續留在美國密西西比州
    ‧‧‧」等情明白，甚至原告本人亦在本院訊問時表明「‧‧‧被告於去年畢業
    並找到一份工作，且認為長子在美國念小學，被告稱為了長子在美國就學，所以
    就留在美國」各情（參本院九十二年五月七日言詞辯論筆錄），可見被告於八十
    七年間原告修畢學業之後，仍留在美國未隨之回台原因，並非僅為攻讀自己學業
    而已，其主要乃為照顧在美就學之兩造長子李東昇甚明。況觀之在被告已於九十
    一年二月間在美國禮來大藥廠謀得工作、並於九十一年五月間畢業之後，兩造次
    子李東旻更於九十一年八月間，由原告父親偕同赴美國居住並盡入美國當地之幼
    稚園，而其後原告父親自行返國等情（以上情節，整理自參原告前揭書狀第二頁
    、財團法人台灣兒童暨家庭扶助基金會台北市南區分事務所九十二年五月十五日
    台童北家扶監字第九二○五三五號函所附監護權歸屬調查報告書第四頁內容），
    以及參酌內政部警政署入出境管理局檢送兩造暨所生長子李東昇、李東旻之出入
    境資料所示，原告於八十七年十月二日返國後，迨至九十年十月二日方始再次出
    國，其間（歷時三年）被告及兩造長子李東昇除僅有部分時間返台外（被告方面
    ：如八十八年五月十四日至同年月三十一日、同年八月五日至十八日、八十九年
    五月十二日至同年月二十七日、八十九年七月二十一日至同年八月十七日、九十
    年五月二十五日至同年七月三十一日；李東昇方面：如八十八年五月十四日至同
    年月三十一日、同年八月五日至十八日、八十九年五月十二日至同年八月十七日
    、九十年五月十一日至同年七月三十一日），其餘時間多在國外，甚至屢有被告
    一同與李東昇同時入出國之情形，尤見兩造於八十七年間原告學成返國之前，當
    係約定嗣後兩造之子李東昇、李東旻應在美國就學，並由在美國之被告進行照護
    無疑，可見被告前揭抗辯情節，即非子虛。反之，原告指稱被告乃為一己學業之
    故而滯留美國各節，乃屬無據。
  (二)茲兩造既就兩造長子李東昇、次子李東旻應於美國就學，而被告並應其在美國居
    住照顧為要件達成共識有如前述，是渠等如有任何一方欲更易此等協議、改變渠
    等之就學地點，本應相互協商方為正途。然查，就被告指摘原告事先既未告知、
    事中亦未聯繫，而逕於九十一年十一月二十日至美國接回尚未在美國完成學業之
    兩造子女李東昇、李東旻回台一節，已經原告自承無誤（參本院九十二年五月七
    日言詞辯論筆錄及前述監護權歸屬調查報告書第二頁），是其當有違反兩造先前
    令李東昇、李東旻二人在美國就學之合意，至為明顯，此際縱被告於兩造子女已
    經返台後亦未與原告履行同居，參酌民法第一百零一條第二項「因條件成就而受
    利益之當事人，如以不正當行為，促其條件之成就者，視為條件不成就」之規定
    ，則被告拒絕同居之舉止，難謂於法無據。換言之，原告事後以「被告在美學成
    ，原告去信促其回國」而遭被告拒絕為由，先於九十一年十二月四日向本院提出
    九十一年度家調字第一一四○號「履行同居」事件之調解聲請（此經本院調閱前
    開卷宗核對無訛）、又於九十一年十二月十六日進而提起請求履行同居之訴訟（
    有本院收狀戳附卷足佐），應屬無理。
  (三)是參考上開說明，原告事先既曾同意被告在美國照顧兩造所生於美國就學之未成
    年子女李東昇、李東旻，而無庸回國與其履行同居義務，則其事後又在未經被告
    同意之下，逕行將原在美國就學之兩造所生長子李東昇、次子李東旻自美國攜回
    國內，並更易先前允諾意旨而起訴請求被告返國履行同居義務，即有未洽。何況
    ，被告於本件訴訟程序中，已對原告提起離婚之反訴，而原告亦於本件訴訟程序
    進行中，一再表示同意與被告離婚（參原告於九十二年三月二十七日、同年六月
    二十三日提出之書狀及本院九十二年三月二十七日、同年七月二日言詞辯論筆錄
    ），且對婚姻關係之不諧原因互為攻訐，爭端並波及雙方家人，足證兩造感情破
    裂，無法和諧、誠摯共同相處，亦無復合之可能，應認有難以維持婚姻之重大事
    由存在，故依上開但書規定，被告自有不與原告同居之正當理由。
五、從而，原告依民法第一千零一條規定，請求被告返國與其履行同居義務，為無理
    由，應予駁回。
貳、反訴部分：
一、反訴原告主張：兩造婚後，反訴被告原同意由反訴被告負責其父母家庭之生活開
    支，而反訴原告負責伊父母的之生活開支及所購台中市房屋之貸款，惟反訴被告
    之父親卻經常嘲諷反訴原告拿錢回娘家甚至回台中娘家之行為。又反訴原告與反
    訴被告及其家人對於照顧子女等觀念亦有極大差異。又九十一年九月中旬，反訴
    原告初以電子郵件向反訴被告提出想過自己生活的想法，嗣反訴被告於其後之國
    際電話中亦未提出反對之意見，然因反訴被告父母強力介入，反訴被告於九十一
    年十一月十八日未事先通知反訴原告，逕自將兩造原合意於美國就學之二子自美
    國帶回台灣，並阻止反訴原告和二子通話，更遑論與反訴原告協商、溝通，查反
    訴被告係以謊報同時遺失美國及台灣護照的方式，向北美辦事處取得長子臨時的
    中華民國護照，其行為除可能涉有偽造文書之罪嫌外，更可能涉及侵犯反訴原告
    做為母親監護權利的綁架兒童罪，反訴原告業於美國報案及向法務部調查局投訴
    偽造文書經處理中。兩造歧異太多，難維共同生活之婚姻目的，如勉為共居一室
    徒令雙方痛苦，故爰依民法第一千零五十二條第二項為本件離婚之請求。又因兩
    造長子李東昇一直受美國教育學業成績優秀，然毫無中文基礎，次子李東旻於九
    十一年八月間進入美國印第安那州幼稚園學習，且反訴被告亦以此理由要求反訴
    原告攜二子在美唸書學習，反訴被告之行為既與兒童福利法第二十六條規定相違
    ，且其行為個性將來可能會對小孩做出再次傷害之行為，故併請求酌定兩造所生
    未成年子女李東昇、李東旻二人權利義務之行使負擔由反訴原告任之等語。
二、反訴被告則以：反訴原告因要求反訴被告赴美謀職發展遭到拒絕，而於九十一年
    九月二十三日自美國寄發電子郵件對反訴被告提出離婚之請求，反訴被告雖同意
    與反訴原告離婚，但思及反訴原告獨自在美生活，面對工作壓力及打理家務，無
    法負荷獨力扶養二子之責，乃決定赴美與反訴原告當面懇談帶回並扶養二子之責
    。然於反訴被告於當地時間十一月十七日搭機抵達反訴原告之住處後，發現反訴
    原告已經搬遷，乃於同年十一月十八日清晨六時三十分至長子搭乘校車地點等待
    長子並獲其同意前往台灣接受教育，並帶領反訴被告至次子學校接回次子返回國
    內。其間因兩造長子稱因搬家之故而不知其護照所在，而由反訴被告至我國駐舊
    金山辦事處為其辦妥臨時入國證明書，然並無不法之處。又據二造之子指稱反訴
    原告工作繁忙，曾任由長子放學後，獨自一人在家等候反訴原告下班回家，反訴
    原告回家前再前往學校接回次子，甚至有時候在晚間以到公司辦事、洗衣服或其
    他事情為由，讓二子獨自留在家中等行徑，已嚴重違反美國兒童福利保護法，故
    其自難負照顧二子之責。且就照顧二子之能力及條件而言，反訴被告之個人品德
    操守、工作穩定性、財務收支狀況、居家環境、賦予二子成長安全及安定的保障
    等等，均遠優於反訴原告在美之條件與能力，且李東昇目前就讀於私立立人小學
    六年級，李東旻就讀小學一年級，二人在台灣就讀均適應良好，故關於兩造所生
    子女李東昇、李東旻二人親權之行使及負擔均由原告任之各語為辯。
三、本件反訴原告主張兩造現為配偶，婚後並育有二子李東昇、李東旻目前均未成年
    ，而於反訴被告在八十七年間學成返國後，李東昇仍續於美國就學，而李東旻亦
    在九十一年八月間至美國就讀幼稚園，並均由反訴原告在美國照顧，但反訴被告
    於九十一年十一月二十日未經反訴原告同意自行至美國偕同李東昇、李東旻返國
    等情，已見前述，並均為反訴被告不爭執，是前述情節，自堪信為真正。
四、按婚姻以夫妻終生之共同生活為目的，凡對家庭生活之美滿幸福，有所妨礙，
    足以破壞共同生活之重大事由，難以維持婚姻者，夫妻之一方即得依民法第一
    千零五十二條第二項規定訴請離婚。至婚姻是否難以維持，應斟酌破壞夫妻共
    同生活之具體情事，是否客觀上達於動搖夫妻之共同生活，而喪失維持婚姻之
    意欲為斷（最高法院九十年度台上字第三八五號判決要旨同此見解）。又婚姻
    乃一男一女之兩性結合，目的在組織家庭，共同生活，而夫妻婚姻生活係建立
    在互敬、互信、互愛、互諒之基礎上，若在婚姻生活中，夫妻間之互信、互愛
    、互諒、互敬之基礎發生動搖，即難以維持婚姻生活。而所謂難以維持婚姻之重
    大事由，夫妻雙方均須負責時，應比較衡量雙方之有責程度，僅責任較輕之一方
    ，得向責任較重之他方請求離婚，如雙方之有責程度相同，則雙方均得請求離婚
    ，始符公平（八十八年度台上字第一五一五號判決要旨亦採同一見解）。經查：
  (一)本件反訴被告於八十七年十月二日前返國前，即已與反訴原告達成兩造之長子李
    東昇應繼續於美國進行學業之合意，甚至反訴被告明知反訴原告學成畢業甚至覓
    得工作後，猶任兩造次子李東旻於九十一年八月間赴美就讀幼稚園，可見反訴被
    告自亦允諾李東旻嗣後應於美國就學，均如前述。然依前揭事證，反訴被告既未
    否認知情反訴原告之聯繫方法，然竟捨之不為，未與反訴原告協商、亦未得其同
    意，僅因認為反訴原告遷移住所未事先告知，即於九十一年十一月二十日毀棄原
    先兩造合意逕攜兩造子女李東昇、李東旻自美返國，致令反訴原告驟然覓子無著
    ，其焦急之心態，不言可喻，是反訴被告所為，顯無助於兩造婚姻互信、互諒之
    續存。然而，反訴原告亦不否認其於兩造婚姻關係存續中，攜子遷移在美國住所
    之行為，事先亦未告知反訴被告等情，則若非反訴被告思及可至兩造長子李東昇
    搭乘校車地點等候，此後豈非難以再見到李東昇、李東旻？再參酌反訴原告於事
    後知悉乃反訴被告偕同兩造之子返台後，未謀與反訴被告平和解決，反而仍向美
    國印第安那州州警、美國在台協會、法務部等機關對反訴被告提出指控，無論所
    為指述是否成立，然依其所為，已足致反訴被告名譽遭受重大打擊，實已嚴重妨
    及兩造兩造互敬、互愛之婚姻碁石。是綜前所述，兩造相互傷害之舉止，足致彼
    此形同陌路，難期共同追求幸福美滿之婚姻生活無疑。
  (二)其次，兩造自婚後迄今，屢因與反訴被告家人之相處問題甚或子女之照顧觀念而
    頻生歧見，且在兩造於八十三年間因反訴被告留學之故而舉家遷往美國後，甚至
    對於反訴被告修畢博士學業後應否留在美國尋找工作亦多有爭執，而此除經反訴
    原告指陳明白外，即反訴被告亦坦承伊確經反訴原告多次要求至美國謀職但遭拒
    絕（參反訴被告九十二年三月二十七日提出之書狀所載），甚至自述「兩造自從
    被告（按即反訴原告）八十七年續留美國密西西比州攻讀統計碩士班後距離漸遠
    」等情明白（參反訴被告於九十二年六月二十三日提出書狀所載），可見渠等至
    少自八十七年間起，即生有心結迄今未解。何況參酌兩造自八十七年十月二日反
    訴被告學成歸國至九十一年九月二十三日反訴被原告寄發表明欲圖離婚之電子郵
    件為止，期間長達近四年，然依前述渠等入出境資料所示，兩造在台灣或美國相
    聚時刻，長者不過二月有餘，且次數甚少，合計當未逾半年之時間，若謂聚少離
    多亦非誇大。事實上渠等分居既已甚久，分隔台、美二地復已各自形成生活環境
    ，加上彼此間又有前述歧見難弭，甚至在訴訟中復彼此攻訐，如反訴原告指摘反
    訴被告犯有「偽造文書」、「綁架兒童」（參反訴原告於九十二年一月二十三日
    提出之反訴狀），反訴被告則指稱反訴原告「喪失理性、不識大體」（參反訴被
    告於九十二年三月二十七日提出之書狀），更見兩造感情破裂，無法和諧、誠摯
    共同相處，亦無復合之可能，則衡諸通常人之認識，客觀上當可認其等之婚姻關
    係之破綻已因此而無回復之希望（最高法院八十七年度台上字第一三○四號判決
    意旨參考）。
  (三)再者，兩造均已表明皆願結束彼此之婚姻關係（參本院九十二年三月二十七日、
    同年七月二日言詞辯論筆錄），尤見渠等已無繼續維繫婚姻之意願甚明。且審酌
    兩造前述各該爭執事由，其程度確達重大而難以維持婚姻，亦堪認定。且比較衡
    量兩造之有責程度亦屬相當，故依上開說明，反訴原告自得依民法第一千零五十
    二條第二項規定訴請離婚。
五、末按夫妻離婚者，對於未成年子女權利義務之行使或負擔，依協議由一方或雙方
    共同任之。未經協議或協議不成者，法院得依夫妻之一方、主管機關、社會福利
    機構或其他利害關係人之請求或依職權酌定之。前項協議不利於子女者，法院得
    依主管機關、社會福利機構或其他利害關係人之請求或依職權為子女之利益改定
    之。行使、負擔權利義務之一方未盡保護教養之義務或對未成年子女有不利之情
    事者，他方、未成年子女、主管機關、社會福利機構或其他利害關係人得為子女
    之利益，請求法院改定之。前三項情形，法院得依請求或依職權，為子女之利益
    酌定權利義務行使負擔之內容及方法。法院得依請求或依職權，為未行使或負擔
    權利義務之一方酌定其與未成年子女會面交往之方式及期間。但其會面交往有妨
    害子女之利益者，法院得依請求或依職權變更之。民法第一千零五十五條著有明
    文。又法院為前條裁判時，應依子女之最佳利益，審酌一切情形，參考社工人員
    之訪視報告，尤應注意左列事項：一、子女之年齡、性別、人數及健康情形。二
    、子女之意願及人格發展之需要。三、父母之年齡、職業、品行、健康情形、經
    濟能力及生活狀況。四、父母保護教養子女之意願及態度。五、父母子女間或未
    成年子女與其他共同生活之人間之感情狀況，民法第一千零五十五條之一亦定有
    明文。本院參酌兩造均已表明欲爭取擔任行使負擔兩造所生未成年長子李東昇、
    次子李東旻權利義務主體；而本院衡諸其等經濟能力及住居環境其程度亦約略相
    當。再考之台灣兒童暨家庭扶助基金會台中市分事務所九十二年四月二十三日（
    九二）台童中扶字第一一五號函及所附訪視報告略稱：反訴原告有意願爭取兩造
    所生未成年長子李東昇、次子李東旻之監護權，且其身心狀況、經濟能力、生活
    環境、親子關係亦無不適於任監護人之處，又其對李東昇、李東旻之性情、發展
    非常瞭解，對於未來生活亦有所規劃，而其母親亦表示願意提供反訴原告協助等
    語；又斟酌上開財團法人台灣兒童暨家庭扶助基金會台北市南區分事務所出具之
    監護權歸屬調查報告書所載大致以：反訴被告與長子李東昇之親子關係未因二人
    曾有部分時間未共同生活而中斷，而李東昇亦信任依賴反訴被告之照顧方式，此
    外次子李東旻從小即與反訴被告及其父母共同生活，親子依附關係頗佳，且反訴
    被告所擁有的經濟能力與親友資源均穩定良好各語。再參以兩造之長子李東昇已
    滿十一歲，且曾與兩造共同或分別居住均久，而其已到場明確表示「（問：覺得
    與兩造何人住較習慣？）父親‧‧‧」、「（問：是否同意以後母親同住？）不
    同意」、「（問：喜不喜歡到美國？）不喜歡，亦不想與母親同住，因為他常晚
    回家，有時會較兇‧‧‧」等語，是其意願，即應尊重，因此反訴原告僅以李東
    昇較習慣於在美國生活、受教育等語，而主張由其行使負擔李東昇權利義務等情
    ，無異以其單方期待即欲改變李東昇之意願，顯不適當。然而，兩造次子李東旻
    雖亦表示「（問：喜歡與兩造何人同住？）父親，因為他比較會照顧我，母親沒
    有時間照顧我」各語（以上李東昇、李東旻之陳述，均參九十二年七月二日言詞
    辯論筆錄），然揆諸李東旻年未滿七歲，參考非訟事件法第七十一條之七之規定
    ，本難認其有獨立自主不受他人影響之陳述能力，更何況反訴被告亦不否認李東
    旻自小多與反訴被告及其家人同住，少有與反訴原告同住之時間，以及兩造同住
    期間，兩造均曾參與孩子之教養事宜，反訴原告較嚴格、多扮黑臉，而反訴被告
    則扮白臉一節（參前述財團法人台灣兒童暨家庭扶助基金會台北市南區分事務所
    提出之監護權歸屬調查報告書第四頁內「過去照顧子女經驗與親子關係互動」欄
    所載即明），可知李東旻雖有不願意與反訴原告共同居住之表示，但其情形無非
    往昔較少接觸反訴原告、甚至因受到較嚴格之管教致有此想法而已，實難憑此即
    否定反訴原告以其身為母親之資格而主張可適任李東旻監護權之主體之說法。至
    於反訴被告雖辯稱反訴原告隻身一人在美國，又需兼顧工作，並無能力照顧李東
    旻云云，然查，觀之李東昇曾於反訴被告自美返台後，單獨與反訴原告生活甚久
    有如前述，其間反訴原告之照護行為並未發生重大不利於李東昇之情形，甚至李
    東昇之學業成績亦因表現優異而可跳級就讀（參前揭監護權歸屬調查報告書第四
    頁），足見反訴原告其管教手段縱或較為嚴厲，然應無不適合照顧兩造所生子女
    之處；何況無論我國或美國，當應均有可資反訴原告利用之社會福利，自不可因
    其為單親母親即剝奪伊對於子女之照護意願、甚或否定其照顧能力，是反訴原告
    前開辯解，當無足取。是本院綜上因素，認為兩造所生未成年子女李東昇、李東
    旻之最大利益考量，兩造離婚後，對於李東昇權利義務之行使或負擔由反訴被告
    任之為宜、對於李東旻權利義務之行使或負擔由反訴被告任之為宜。至於兩造互
    相指摘他方不適於照顧子女、甚或有違反我國或美國之兒童保護法令之情事，因
    均未能明確舉證說明，皆難信為真實，惟本院仍期雙方能妥為照護子女，勿生他
    造指控之行徑，附此說明。
六、又會面交往乃基於親子關係所衍生之自然權利（外國立法例有稱之為訪問權者）
    ，因其不僅是為父母之權利，更為未成子女之權利，亦應以子女之最佳利益為考
    量，同時會面交往之規定，使未取得成年子女權利義務行使或負擔之一方，於離
    婚後仍繼續與其子女接觸連繫，是會面交住之實施為繼續性之事實狀態；本院雖
    判由原告即反訴被告行使負擔兩造所生未成年長子李東昇之權利義務、由被告即
    反訴原告行使負擔兩造所生次子李東旻之權利義務，惟因父母子女天性，天下皆
    同，本院為免由原告即反訴被告監護李東昇、被告即反訴原告監護李東旻，致無
    監護權之一方對於李東昇或李東旻感到陌生，甚至排斥，有剝奪原告即反訴被告
    、被告即反訴原告父母之愛之虞，兼顧李東昇、李東旻人格之正常發展及滿足親
    子孺慕之情，並考量兩造現分居台、美二地之實況，爰依民法第一千零五十五條
    第五項規定依職權酌定原告即反訴被告、被告即反訴原告各與李東昇、李東旻會
    面交往之期間、方式各如附表一、二所示，以維繫其間之親情。
七、從而，反訴原告依民法第一千零五十二條第二項規定請求判決兩造離婚，併請求
    酌定由其行使、負擔兩造所生次子李東旻權利義務等情，為有理由，應予准許，
    惟其另請求酌定由其行使、負擔兩造所生長子李東昇權利義務等情，即無理由，
    應予駁回。又本院併依職權，酌定兩造各對於李東昇、李東旻會面交往之時間、
    方式，各如主文第三項及第四項但書。
、據上論結：本件原告之訴為無理由，反訴原告之訴為一部有理由、一部無理由，
    並依民事訴訟法第七十八條、第七十九條但書，判決如主文。
中      華      民      國    九十二    年      七      月     十六     日
                                  家事法庭法      官  蕭胤瑮
右正本係照原本作成。
如對本判決上訴，須於判決送達後二十日之不變期間內，向本院提出上訴狀。
中      華      民      國    九十二    年      七      月     十七     日
                                          書  記  官  王文心
附表一：被告即反訴原告與李東昇交往會面之時間及方式：
    (一)時間：於李東昇成年以前，每年七月十日至八月二十日（以中華民國中原標準
      時間為準）。
    (二)方式：
      1.由被告即反訴原告按上開時間至原告即反訴被告住處，接送及交還李東昇。
      2.被告即反訴原告與李東昇會面交往地點不限於台灣地區。
      3.被告即反訴原告應於會面交往時注意維持、保護李東昇之身心安全。
      4.如原告即反訴被告遷移新址，應事先以書面告知被告即反訴原告。
附表二：原告即反訴被告與李東旻交往會面之時間及方式：
   (一)時間：於李東旻成年以前，每年七月十日至八月二十日（以中華民國中原標準
     時間為準）。
   (二)方式：
     1.由被告即反訴原告按上開時間至原告即反訴被告住處，將李東旻交付原告即
       反訴被告，並於會面探視時間結束時，由被告即反訴原告至原告即反訴被告
       住處接回李東旻。
     2.原告即反訴被告與李東旻會面交往地點不限於台灣地區。
     3.原告即反訴被告應於會面交往時注意維持、保護李東旻之身心安全。
     4.如原告即反訴被告遷移新址，應事先以書面告知被告即反訴原告。

司法院資訊處製作；財團法人民間司法改革基金會備份。
